【裁判字號】    97,上,853
【裁判日期】    980825
【裁判案由】    拆屋還地
【裁判全文】
臺灣高等法院民事判決                   97年度上字第853號
上  訴  人  丙○○
被  上訴人  庚○○
            甲○○
共      同
訴訟代理人  秦玉坤律師
複  代理人  辛○○
追加被告    丁○○
            乙○○
            戊○○
            己○○
共      同
訴訟代理人  丙○○
上列當事人間拆屋還地事件， 上訴人對於中華民國97年5月28日
臺灣臺北地方法院96年度訴字第6056號判決提起上訴，被上訴人
並為訴之追加及減縮聲明，本院於98年8月4日言詞辯論終結，判
決如下：
    主  文
上訴駁回。
追加被告丁○○、乙○○、戊○○、己○○應與上訴人將坐落台
北市○○區○○段四小段二九０地號土地上，建物門牌號碼為台
北市○○區○○街一八八巷四十八號如附圖所示Ａ、Ｂ、Ｃ、Ｄ
、Ｅ、Ｆ圖根點所包圍之黃色區塊，面積十五平方公尺之建物拆
除，將該部分土地返還被上訴人及其他共有人全體，並自民國九
十五年五月十二日起至拆屋還地之日止，按月連帶給付被上訴人
各新台幣玖拾柒元。
第一、二審訴訟費用由上訴人負擔；追加之訴訴訟費用，由追加
被告連帶負擔。
原判決所命上訴人拆屋還地之範圍減縮為如附圖所示Ａ、Ｂ、Ｃ
、Ｄ、Ｅ、Ｆ圖根點所包圍之黃色區塊，面積十五平方公尺；所
命給付被上訴人之金額減縮為各新台幣玖拾柒元。
    事實及理由
一、本件被上訴人在原審係主張上訴人所有之建物無權占有其等
    所共有之土地，以上訴人為被告起訴請求上訴人拆屋還地，
    經原審判決上訴人敗訴後，上訴人提起上訴，被上訴人於本
    院審理時，以系爭建物乃上訴人與丁○○、乙○○、戊○○
    、己○○因繼承而公同共有者，故追加丁○○、乙○○、戊
    ○○、己○○為被告；又因重新測量結果，系爭建物占有被
    上訴人所共有土地範圍縮減，乃縮減其等請求拆屋還地之範
    圍及返還不當得利之金額如主文第二項所示，核與民事訴訟
    法第446條第1項但書及第255條第1項第3款、第5款相符，應
    予准許。合先敘明。
二、被上訴人主張：伊等於民國95年 5月12日因買賣而與訴外人
    柯松、柯清波、柯炎輝、陳美玲、劉秋茵、吳勇平、柯蕭
    白霞、林美齡及林修美等11人共有坐落台北市○○區○○段
    4小段290地號之土地（下稱系爭土地），各有所有權應有部
    分96分之4。 因上訴人丙○○及追加被告丁○○、乙○○、
    戊○○、己○○之被繼承人柯金賢在系爭土地上搭建門牌號
    碼台北市○○區○○街188巷48號之未辦理保存登記違章建
    物（下稱系爭房屋），並未徵得伊等及其他共有人全體之同
    意，是系爭房屋占有伊等與其他共有人所有之系爭土地，自
    屬無權占有。又上訴人及追加被告並非系爭土地所有權人，
    其等因繼承所公同共有之系爭房屋卻占有系爭土地，因而享
    有相當於租金之不當利益，致伊等受有損害，伊等自得請求
    上訴人及追加被告給付相當於租金之損害金等語。爰依民法
    第767條規定、不當得利及侵權行為之法則， 合併追加（被
    告）聲明及縮減（拆屋還地範圍）聲明：求為判決如主文第
    2項所示。
三、原審判決上訴人敗訴，上訴人不服提起上訴，並聲明：(一)原
    判決廢棄。(二)被上訴人在第一審之訴及假執行之聲請均駁回
    。被上訴人並在本院追加丁○○、乙○○、戊○○、己○○
    為被告。上訴人及追加被告則以：系爭土地上建物為伊等繼
    承被繼承人柯金賢之遺產，伊等均有繳納地價稅，故非無權
    占有，亦無不當得利，如確有占有系爭土地，則願拆屋還地
    ，並為賠償（見本院卷第169頁） 等語，資為抗辯。追加被
    告並聲明：被上訴人追加之訴駁回。
四、查被上訴人主張系爭土地為伊等與訴外人柯松、柯清波、
    柯炎輝、陳美玲、劉秋茵、吳勇平、柯蕭白霞、林美齡及林
    修美等11人所共有，伊等各持有所有權應有部分96分之4，
    上訴人丙○○及追加被告之被繼承人柯金賢所建系爭房屋有
    占用系爭土地如附圖所示Ａ、Ｂ、Ｃ、Ｄ、Ｅ、Ｆ圖根點所
    包圍之黃色區塊面積15平方公尺，上訴人及追加被告因繼承
    關係而公同占有系爭房屋等情，有土地及建物登記謄本為憑
    （見本院卷第88頁至第109頁）， 並經本院赴現場勘驗明確
    ，及囑託台北市政府地政處土地開發總隊派員測量並製作複
    丈成果圖，有勘驗筆錄、現場照片及複丈成果圖在卷可稽（
    見本院卷第154頁、第156頁至第163頁）， 復為上訴人及追
    加被告所不爭執，自堪信為真實。至被上訴人主張系爭房屋
    占有上開土地乃無權占有，上訴人及追加被告因而受有不當
    得利等語，則為上訴人及追加被告所否認，並以前揭情詞置
    辯。經查：
  (一)上訴人及追加被告雖提出地價稅繳款單為證 （見本院卷第9
    頁至第19頁），抗辯有繳納系爭土地之地價稅，非無權占用
    及無不當得利云云。惟查上開繳款單內記載之土地地號均非
    系爭土地， 而係系爭房屋所占用之另筆土地即坐落同所292
    地號土地。故尚難據上開單據為有利於上訴人及追加被告之
    認定。此外上訴人及追加被告並不能提出任何證據資料以資
    證明其等占有系爭土地之合法權源，則其等所為此部分抗辯
    ，即非可取。
  (二)又按因繼承於登記前已取得不動產物權者，非經登記，不得
    處分其物權， 固為民法第759條所明定，惟所謂不得處分其
    物權，係指法律上使其物權發生變動之處分行為而言，不包
    括事實上之處分在內。 （最高法院87年度台上字第298號判
    決參照） 查系爭房屋本體係坐落292地號土地上，至其占有
    系爭土地部分乃未經保存登記之違章建築（見本院卷第87頁
    台北市大安地政事務所函、第88頁至第89頁之系爭房屋本體
    之建物登記謄本，及第162頁至第163頁所附系爭房屋本體暨
    越界違建部分之測量複丈成果圖），是上訴人及追加被告因
    繼承而取得系爭房屋違章建築部分之所有權，雖無法辦理繼
    承登記，惟其等仍得為拆除系爭房屋越界違建部分之處分行
    為，一併說明。
  (三)末按無權占有他人之房屋，依社會通常觀念可能獲得相當於
    租金之利益（最高法院61年台上字第1695號判例參照）。查
    上訴人及被告無權占有被上訴人所共有之上開土地，既如前
    述，是彼等確有無法律上原因而受有使用系爭土地之利益，
    並致被上訴人受有相當於土地租金之損害，故被上訴人自得
    不當得利之法則，請求上訴人及追加被告連帶賠償被上訴人
    自95年 5月12日取得系爭土地所有權應有部分起至返還系爭
    土地之日止之相當於租金之不當得利。又基地租金之數額，
    除以基地申報地價為基礎外，尚須斟酌基地之位置，工商業
    繁榮之程度，承租人利用基地之經濟價值及所受利益等項，
    並與鄰地租金相比較，以為決定，並非必達申報總地價年息
    10％最高額（最高法院68年台上字第3071號判例參照）。查
    上訴人及追加被告占用系爭土地之面積僅15平方公尺，而系
    爭土地坐落台北市○○區○○街，距離頂好超市約30公尺，
    距最近公車站牌約40公尺， 距系爭土地約200公尺左右有芳
    和國中及大安國小、和平高中周邊環境交通便利，生活及教
    育機能尚佳，惟距第二殯儀館亦僅一路之隔，商業繁榮程度
    屬中等狀況等一切情況，應認被上訴人請求按系爭土地申報
    地價總額年息6%計算相當租金之損害金為適當。據此計算結
    果，被上訴人得請求上訴人及被告連帶按月給付彼等各新台
    幣97元（其計算式為：被上訴人應有部分權利範圍各4/96×
    申報地價31,120元/平方公尺×無權占用之土地面積15平方
    公尺×年息6％÷12月＝97元，元以下四捨五入）。
五、綜上所述，上訴人及追加被告所公同共有之系爭房屋既有違
    章建界建築無權占用被上訴人共有之系爭土地，則被上訴人
    依民法第767條、 不當得利及侵權行為之法則，請求上訴人
    及追加請求追加被告應共同將坐落系爭土地上，系爭房屋違
    章建築如附圖所示Ａ、Ｂ、Ｃ、Ｄ、Ｅ、Ｆ圖根點所包圍之
    黃色區塊，面積15平方公尺之建物拆除，將該部分土地返還
    被上訴人及其他共有人全體，並自95年 5月12起至拆屋還地
    之日止，按月連帶給付被上訴人各97元，均屬有據，應予准
    許。從而，原審就此（減縮）部分所為上訴人敗訴之判決，
    並無不合。上訴論旨指摘原判決此部分判決不當，求予廢棄
    改判，為無理由。被上訴人為訴之減縮部分，並諭知如主文
    第4項所示。
六、兩造其餘之攻擊或防禦方法，及未經援用之證據，經本院斟
    酌後，認為均不足以影響本判決之結果，自無庸一一詳予論
    駁之必要，併此敘明。
七、據上論結，本件上訴為無理由，被上訴人之追加之訴為有理
    由，依民事訴訟法第449條第1項、第78條、第85條第2項，
    判決如主文。
中    華    民    國    98    年    8     月    25    日
                    民事第十六庭
                        審判長法  官  湯美玉
                              法  官  呂淑玲
                              法  官  謝碧莉
正本係照原本作成。
不得上訴。
中    華    民    國    98    年    8     月    25    日
                              書記官  李翠齡


司法院資訊處製作；財團法人民間司法改革基金會備份。
